【裁判字號】    99,交易,165
【裁判日期】    991029
【裁判案由】    過失致重傷害
【裁判全文】
臺灣嘉義地方法院刑事判決             99年度交易字第165號
公  訴  人  臺灣嘉義地方法院檢察署檢察官
被      告  甲○○
上列被告因過失致重傷害案件，經檢察官提起公訴（99年度偵字
第3979號），本院判決如下：
    主  文
甲○○因過失傷害人致重傷，處有期徒刑陸月，如易科罰金以新
臺幣壹仟元折算壹日。
    犯 罪 事 實
一、甲○○明知未領取駕駛執照不得駕駛汽車，於民國99年4月3
    日上午9時46分許，駕駛車牌號碼X7-8049號自小客車，沿嘉
    義縣布袋鎮○○路由東往西方向行駛，途經該太平路154號
    前，本應注意車前狀況及兩車併行之間隔，並隨時採取必要
    之安全措施，且須遵守道路交通標誌、標線、號誌之指示，
    在劃有分向限制線之路段，不得超車、跨越或迴轉，並應注
    意行經人車擁擠處所，應減速慢行，作隨時停車之準備，而
    按當時天候晴、日間有自然光線，且為乾燥、無缺陷、無障
    礙物之直線道路，視距良好，並無不能注意之情形，詎甲○
    ○竟疏未注意車前狀況，隨時採取必要之安全措施，且行經
    人車擁擠之市場出、入口前，亦未減速慢行，作隨時停車之
    準備，竟跨越雙黃線欲超越前方之機車，致其右側照後鏡擦
    撞騎乘車牌號碼XW7-33 8號普通重型機車直行於前方之丙○
    ○，丙○○因而人車倒地，受到顱內出血、意識不清、呼吸
    衰竭等對身體健康為重大難治之傷害。甲○○肇事後，於偵
    查機關未發覺其犯罪前，向到場處理之員警自首而接受裁判
    ，始悉上情。
二、案經指定代行告訴人乙○○訴由臺灣嘉義地方法院檢察署檢
    察官偵查起訴。
    理  由
一、證據能力之說明
    按被告以外之人於審判外之陳述，經當事人於審判程序同意
    作為證據，法院審酌該言詞陳述或書面陳述作成時之情況，
    認為適當者，亦得為證據。當事人、代理人或辯護人於法院
    調查證據時，知有第159條第1項不得為證據之情形，而未於
    言詞辯論終結前聲明異議，視為有前項之同意，刑事訴訟法
    第159條之5定有明文。查本件被告甲○○於言詞辯論終結前
    ，對於下述本院採為認定犯罪事實依據之各項證據之證據能
    力，均未聲明異議，復經本院於審理時逐一提示予被告表示
    意見，本院審酌該等證據之取得過程並無瑕疵，與本案待證
    事實間復具有相當之關聯性，以之為本案證據並無不當，自
    得採為本件認定事實之基礎，合先敘明。
二、犯罪事實之認定
  (一)訊據被告甲○○固不否認未領取駕駛執照，並於99年4月3日
    上午9時46分許，駕駛車牌號碼X7-8049號自小客車，沿嘉義
    縣布袋鎮○○路由東往西方向行駛，途經該布袋鎮○○路15
    4號前菜市場之處，跨越雙黃線行駛，撞及騎乘車牌號碼XW7
    -338號機車之丙○○因而受有顱內出血、意識不清、呼吸衰
    竭等傷害，且於警據報到場處理時，向該警察自承為肇事者
    ，並進而接受裁判等情，惟矢口否認有何過失傷害犯行。辯
    稱：當時被害人丙○○並非騎乘機車行進中，而係坐在機車
    上任意停車太靠近雙黃線，且其並非要超車，事發當日已屆
    清明節，現場有許多攤販，其並未注意被害人停車靠近外面
    ，當時其是在閃避人車，縱其有過失，亦係因未保持安全距
    離云云。
  (二)惟查，被告於99年4月3日上午9時46分許，駕駛前述自用小
    客車，沿嘉義縣布袋鎮○○路由東往西方向行駛，途經該太
    平路154號前菜市場之處，跨越雙黃線行駛而擦撞被害人丙
    ○○所騎乘之前開機車，被害人因而人車倒地，受到上述傷
    害等情，為被告所是認明確（參本院卷第38頁、第74頁），
    核與代行告訴人於警詢、偵查中所指訴兩車動線之情形大抵
    合致，復有道路交通事故調查報告表(一)、(二)、道路交通事故
    現場圖及處理員警所拍攝之現場相片12張可為佐據（參警卷
    第12頁至第20頁），此部分事實足為認定。被告雖以前開情
    詞置辯，然被告於警詢中供述：伊肇事當時之行進方向為太
    平路東向西沿172線直行，伊不知道對方行向為何，因當時
    車輛多，一直在閃避右邊機車，伊所駕駛之車輛已閃避到對
    向車道一半，伊聽到右邊照後鏡發出聲響故下車查看等情（
    參警卷第2頁），被告於警詢所為前開供述，係於事發當日
    所供，當時較無時間及機會衡酌利害得失，且係突遭交通事
    故於驚慌中的心境描述，其記憶尚未經時間延宕而磨損，應
    較直接而符合真實狀況，則被告既不知被害人行車方向，何
    以知悉被害人所騎乘之前開機車為靜止狀態，是被告前揭辯
    詞是否屬實即非無疑；甚而被告於現場警員製作現場圖及調
    查報告表時，並表示其與被害人分別駕駛之前開車輛，於上
    開時、地，均係向前直行中乙節，業據現場處理警員依據被
    告自陳而記載於道路交通事故調查報告表(二)第29項當事者行
    動狀態欄中，此有該調查報告表(二)及本院電話紀錄在卷可稽
    （參警卷第14頁、本院卷第48頁）；復觀諸現場及車損照片
    所示，被告所駕駛之前開自小客車右側照後鏡有深刻之擦痕
    ，高度約為90公分至95公分，另該車右側後車門亦有擦痕，
    高度約為60公分至70公分間，且該擦痕之走向係前端較為明
    顯而逐漸向後略呈淡化之狀況，參酌被害人機車之左側手把
    有明顯之擦痕，該機車左側車身部分並有輕微之車身擦痕，
    高度分別約為95公分、75公分，互核兩車車損、擦撞之方向
    及高度均屬相當；復以現場並遺留有長達1.8公尺之刮地痕
    ，其起始及終止位置分別在距離雙黃線1.3公尺、1.9公尺處
    ，而呈向右前方向之行向；另以被害人所騎乘之機車倒地靜
    止後之位置在被告所駕駛之前開自小客車後方，且呈機車車
    頭朝後方，機車車身後端朝前方而迴轉倒地之狀態，被害人
    受傷之血跡則在機車倒地靜止後位置之前方，此由道路交通
    事故現場圖、現場及車損照片足徵（參警卷第12頁、第15頁
    至第20頁），則依兩車車損情形互核，若當時被害人所騎乘
    之機車為靜止狀態，該機車經被告所駕駛之前開自小客車由
    後方向前行駛而自左側擦撞後，機車應向右傾倒，然觀諸被
    害人所騎乘之機車係向後迴轉並左側傾倒，且現場遺留有長
    達1.8公尺右前斜向之刮地痕，而該機車之右側並無其他車
    損情形，顯然係因機車同時亦為行駛中，兩車擦撞後，因互
    有前行之動力所致，否則被害人亦不至有如此重大之傷害。
    是以綜上各情互參，堪認被害人所騎乘之前述機車係於被告
    前方直行中，而被告欲超越前車，即跨越雙黃線行駛，惟並
    未保持適當之間隔，遂自後方向前行駛中，其右側照後競撞
    擊被害人所騎乘之機車左側手把，兩車之右側及左側車身互
    有擦撞，兩車擦撞後，被害人所騎乘之機車因遭撞擊重心不
    穩而人車倒地等情無訛。
  (三)再按行經設有彎道、坡路、狹路、狹橋、隧道、學校、醫院
    標誌之路段、道路施工路段、泥濘或積水道路、無號誌之交
    岔路口及其他人車擁擠處所，或因雨霧致視線不清或道路發
    生臨時障礙，均應減速慢行，作隨時停車之準備。汽車行駛
    時，駕駛人應注意車前狀況及兩車併行之間隔，並隨時採取
    必要之安全措施。道路交通安全規則第93條第1項第2款、第
    94條第3項分別規定甚明。另雙黃實線設於路段中，用以分
    隔對向車道，並雙向禁止超車、跨越或迴轉。道路交通標誌
    標線號誌設置規則第149條亦有明文。又交通狀況動輒因現
    場、車輛及其他因素而千變萬化，駕駛人仍應依循相關規定
    之立法精神與社會一般通念所形成之客觀標準，盡其注意義
    務。而交通肇事之雙方如有任何一方採取有效之避碰措施，
    即不致於發生，且因其事故多在瞬間發生，除少數例外情形
    ，一般而言均係在雙方乍見而不及採取必要措施，或雖立即
    採取必要之措施然仍不及有效停車或閃避之狀況下發生，故
    道路交通事故過失原因認定，並非在於發生碰撞之時係由何
    造衝撞另一造，而係在於駕駛人之駕駛行為有無違反應盡之
    注意義務，其認定基礎則在於駕駛動線、現場相關情狀與路
    權優先順序等因素。查本件被告自承其行經上開路段時，其
    右側前方有諸多機車，其不斷閃避人車等語（參偵查卷第10
    頁、本院卷第20頁、第60頁背面）；再觀諸該路段現場情形
    ，確為市場所在，為人車擁擠之處所，且該太平路並劃設有
    雙黃線等情，此有現場照片及現場圖在卷足憑。則上開路段
    既為人車擁擠，且非都會地區殆因人潮、車流量較小，居民
    對於遵行交通安全規則之觀念略顯淡薄，常見未依規定行車
    或行走之情形，甚亦不乏智識能力未臻成熟之兒童未依規定
    進入或穿越交岔路口之狀況，此為社會周知之事實，被告就
    此亦難諉為不知，是駕駛人基於上述危險性之認識，復以現
    場路段之情狀，被告尤應特為提高警覺且減速慢行作隨時有
    效煞車之準備，以因應緊急情況之發生；乃被告疏於注意及
    此，於行近上開路段時，猶未注意前方人車情形，仍跨越雙
    黃線行駛，已足認其駕駛行為有所疏懈。且被害人原即行駛
    在被告行進之前方，被告自被害人左側後方駛來當無不能注
    意之情形，且依附卷之交通事故調查報告表所載及現場相片
    所示，本件肇事時為日間有自然光線，路面係柏油鋪面且乾
    燥無缺陷及障礙物，並無不能為上開注意之情形。足見其並
    未依前述規定注意車前狀況並保持兩車併行之適當間隔，以
    隨時採取必要之安全措施，其過失之情尤為顯然。臺灣省嘉
    雲區車輛行車事故鑑定委員會固就被害人所騎乘之機車究係
    動態或靜態，因被告陳述不一而未便鑑定，惟若被害人之駕
    駛行為是動態，則被告無照駕駛自小客車，行經市場、人車
    擁擠處所，未減速慢行，作隨時停車之準備且在劃有分向限
    制線路段以及前行車連貫二車輛之道路，超車不當，由後擦
    撞機車，為肇事原因；若被害人之駕駛行為係靜態，則被告
    無照駕駛自小客車，行經市場、人車擁擠處所，未減速慢行
    ，作隨時停車之準備、未注意車前狀況且違規跨越分向限制
    線行駛不當，由後擦撞靜態（臨停）之被害人機車，為肇事
    原因等情，亦依個別情形認定如上，而同此見解，此有該委
    員會99年7月22日嘉雲鑑990485字第0995802622號函存卷可
    佐（參本院卷第17頁至第19頁）。又按刑法所稱之重傷，包
    括於身體或健康，有重大不治或難治之傷害，此刑法第10條
    第4項第6款定有明文。查被害人因本件車禍經送嘉義長庚紀
    念醫院急救，診斷其有顱內出血、意識不清、呼吸衰竭之傷
    害，嗣分別於99年4月3日及4月20日接受顱內手術治療，於
    99年4月23日轉入呼吸照護中心，經陸續治療後，亦診斷其
    腦出血等症，依其情形應屬對身體或健康有重大不治或難治
    之傷害等情，分別有該院99年5月3日診斷證明書及99年9 月
    24日（99）長庚院嘉字第00646號函在卷可稽（參警卷第9頁
    、本院卷第64頁），且被害人目前呈植物人狀態，無法自理
    生活，須他人照顧等情，業經代行告訴人陳明在卷（參本院
    第28頁），固無證據足資認定被害人前開傷勢並無完全復原
    之機會，惟其情形堪認係屬於對身體或健康有難治之傷害，
    而為刑法第10條第4項第6款所定之重傷，且足認被告上開過
    失與本件被害人前開重傷害結果具有相當因果關係。
  (四)綜上所述，本件事證已臻明確，被告如事實欄所載之犯罪事
    實已堪認定，應予依法論科。
四、論罪科刑所應適用之法條
    核被告甲○○無照駕車外出，並因過失駕駛行為致使被害人
    丙○○受傷，所為係犯刑法第284條第1項後段之過失致重傷
    罪。查被告並無小型車普通駕駛執照，此經被告於本院訊問
    時自承無訛，核與卷附道路交通事故調查報告表上駕駛資格
    情形欄位之記載相符，被告竟仍無照駕駛前開自小客車外出
    ，因而致人受傷而應負刑事責任，應依道路交通管理處罰條
    例第86條第1項之規定，加重其刑。另被告又於肇事後、具
    有偵查犯罪權限之公務員發覺上開犯行前，在到場處理員警
    施智偉詢問時自首犯罪，再於其後本案偵查、審理程序中到
    庭接受裁判，有嘉義縣警察局道路交通事故肇事人自首情形
    紀錄表在卷可按（參警卷第21頁）。則被告既已合於法定自
    首要件，應依刑法第62條前段之規定減輕其刑，並先加後減
    之。爰審酌被告過失行為已造成被害人受有前開傷害，傷勢
    重大，已如前述，被告雖已坦承犯行，但迄今仍未與被害人
    就本件車禍損害賠償部分達成民事和解，被告犯後態度仍屬
    可議，再參以被告過失情節之輕重及其單親家庭等一切情狀
    ，量處如主文所示之刑，併諭知易科罰金之折算標準，以示
    懲儆。
據上論斷，應依刑事訴訟法第299條第1項前段，道路交通管理處
罰條例第86條第1項，刑法第284條第1項後段、第41條第1項前段
，刑法施行法第1條之1第1項、第2項，判決如主文。
本案經檢察官侯德人到庭執行職務。
中    華    民    國    99    年    10    月    29    日
                    交通法庭    法  官  呂美玲
上列正本證明與原本無異。
如不服本判決，應於判決送達後10日內向本院提出上訴狀（應附
繕本）。告訴人或被害人如對於本判決不服者，應具備理由請求
檢察官上訴，其上訴期間之計算係以檢察官收受判決正本之日期
為準。
中    華    民    國    99    年    10    月    29    日
                                書記官  洪敏芳

司法院資訊處製作；財團法人民間司法改革基金會備份。
